【裁判字號】    97,訴,125
【裁判日期】    970715
【裁判案由】    綜合所得稅
【裁判全文】
臺中高等行政法院判決
                                     97年度訴字第00125號
                              .
原      告  甲○○
訴訟代理人  胡坤佑  律師
被      告  財政部臺灣省中區國稅局
代  表  人  乙○○
訴訟代理人  丙○○
上列當事人間因綜合所得稅事件，原告不服財政部中華民國97年
2月13日台財訴字第09700006550號訴願決定，提起行政訴訟，本
院判決如下︰
    主  文
訴願決定及原處分（復查決定）均撤銷。
原告其餘之訴駁回。
訴訟費用由被告負擔二分之一，餘由原告負擔。
    事實及理由
一、事實概要：緣原告民國(下同)91年度綜合所得稅結算申報，
    經被告初查核定綜合所得總額新台幣(下同)20,547,800元，
    補徵稅額2,307元，嗣原告自動補報其本人、配偶林榮德及
    受扶養親屬林王美惠、林田村等4人取自冠軍建材股份有限
    公司(下稱冠軍公司)營利所得合計58,085,170元及配偶林榮
    德薪資所得107,460元，並補繳稅款，被告乃據以變更核定
    綜合所得總額為78,740,430元，應退稅額125,546元。原告
    不服，申請復查，未獲變更，提起訴願，亦遭決定駁回，遂
    提起本件行政訴訟。
二、本件原告主張：
  (一)緣原告、配偶林榮德及受扶養親屬林王美惠、林田村為訴外
    人冠軍公司之股東，原告配偶林榮德並為該公司之員工，該
    公司於79年至85年間以未分配盈餘及員工紅利增資，經核准
    依行為時獎勵投資條例第13條，促進產業升級條例第16條、
    第17條規定發行增資緩課股票，嗣91年度該公司因大環境關
    係產生鉅額虧損，乃辦理減資彌補虧損，將原配發原告等人
    之5,808,517股之盈餘增資緩課股票及10,746股之員工紅利
    增資緩課股票收回註銷，經被告於95年4月間認應補繳稅款
    ，並按每股面額10元核定營利所得58,085,170元及薪資所得
    107,460元歸課原告當年度綜合所得稅，原告雖不服而於95
    年7月13日先行補繳稅款22,665,179元，循序申請復查及訴
    願均遭駁回，爰依法提起本件訴訟。
  (二)被告及訴願決定援引財政部92年5月14日台財稅字第0920453
    163號函釋，認應以面額10元計算被收回之緩課股票歸課所
    得稅云云，惟查：
    (1)依財政部94年ll月30日台財稅字第09404574180號函釋，
      各權責機關在94年8月31日前發布之所得稅釋示函令，凡
      未編入94年版「所得稅法令彙編」者，自95年l月l日起，
      非經財政部重行核定，一律不再援引適用，則財政部92年
      5月14日台財稅字第0920453163號函釋，認為此類緩課股
      票應按面額計算營利所得之函釋既未納入94年版所得稅法
      令彙編，顯然該函釋已不應予以適用，故引用該函釋為其
      依據，不無疑義。雖95年版促進產業升級條例賦稅法令彙
      編將該92年5月14日台財稅字第0920453163號函釋加以編
      入，惟該95年版促進產業升級條例賦稅彙編係於95年12月
      l日才由財政部稅制委員會出版發行，而本件援引上開函
      釋核課係於95年4月間，故以核課後始編入之函釋做為依
      據，亦有未合。
    (2)又上開函釋應係行政機關為執行法律規定，在無法律授權
      之情況下所擬訂之補充性行政命令，由於未得法律授權而
      剝奪、限制人民自由權利之法規命令無效(行政程序法第
      158條參照)，殊無拘束人民或法院之效力，故行政機關所
      發行政上之命令，如涉及審判上之法律見解，僅供法官參
      考，法官於審判案件時，仍得依據法律表示適當之不同見
      解，並不受其拘束(司法院釋字第216號解釋參照)。上述
      財政部台財稅字第0920453163號函釋對於緩課股票應按「
      面額」計算營利所得加以課稅，既經財政部認為不妥而於
      本件核課時並未列入94年版所得稅法令彙編而不應適用，
      則有關該等緩課股票之計價，理應回歸財政部85年9月4日
      台財稅第000000000號函釋，即認定該等股票應屬轉讓性
      質，而既屬轉讓性質，則依財政部68年l月l9日台財稅第
      30371號及82年12月15日台財稅第821503892號函釋，即轉
      讓時皆以實際轉讓價格作為轉讓年度之股利所得課稅，換
      言之，由該函釋得知，增資緩課股票之計價基礎皆以實現
      時該增資股之市價核計營利所得，而本案收回增資股之實
      現日即為減資日，故應以減資日(91年9月20日)之市價2.
      55元計算營利所得方屬合理，或謂減資時係以面額10元辦
      理減資而認定需以面額10元計價，但此係帳面成本而尚未
      實現，其實現日期係減資之時。綜觀現行所得稅法有關損
      費之認定，皆需以實現為要件，如是，本案應以減資日即
      實現日之市價2.55元為計算營利所得之基礎方屬合法、合
      理。
    (3)依行為時獎勵投資條例第13條「生產事業以未分配盈餘增
      資，供該事業左列之用者，其股東因而取得之新發行記名
      股票，免予計入該股東當年度綜合所得額；其股東為營利
      事業者，免予計入當年度營利事業所得額課稅。但此類股
      票於轉讓、贈與或作為遺產分配時，應將全部轉讓價格，
      或贈與、遺產分配時之時價，作為轉讓、贈與或遺產分配
      年度之收益，申報課徵所得稅。」及促進產業升級條例第
      16條、第17條「公司以其未分配盈餘增資供左列之用者，
      其股東因而取得之新發行記名股票，免予計入該股東當年
      度綜合所得額；其股東為營利事業者，免予計入當年度營
      利事業所得課稅。但此類股票於轉讓、贈與或作為遺產分
      配時，面額部分應作為轉讓、贈與或遺產分配時所屬年度
      之所得，申報課稅。至實際轉讓價格或贈與遺產分配時之
      時價，如低於面額時，以實際轉讓價格或贈與、遺產分配
      之時價申報。」、「公司員工以其紅利轉作所服務產業之
      增資者，其因而取得之新發行記名股票，準用前條之規定
      。」上述獎勵投資條例第13條並無以面額作為轉讓價格申
      報課稅之規定，雖促進產業升級條例第16條有「面額部分
      應作為轉讓、贈與與遺產分配時所屬年度之所得，申報課
      稅。」但其亦同時規定「實際轉讓價格或贈與遺產分配時
      之時價，如低於面額時，以實際轉讓價格或贈與、遺產分
      配之時價申報。」從而該等緩課股票於贈與或遺產分配行
      為發生時，亦未發生實際之轉讓價格，僅以課稅時之市價
      即依時價計價核課，則與減資收回緩課股票時亦無發生實
      際之轉讓價格情形一樣，則相同之行為，豈該有不同之解
      釋？雖減資係以面額10元辦理，但此乃帳面成本，並非真
      實之價格，而於減資日如轉讓時，其真實之轉讓價格應即
      為當日收盤價之2.55元，故自應以收盤價之時價為實際轉
      讓價格核課。
    (4)況促進產業升級條例第19條之4已於96年12月21日增訂，
      當「股東取得促進產業升級條例在民國88年底修正前，第
      16條及第17條規定之新發行記名股票，公司辦理減資彌補
      虧損收回股票時，上市、上櫃公司應依減資日之收盤價格
      ，記入減資當年度該股票之所得稅課稅。」此乃本於股東
      因所投資公司虧損減資收回緩課股票，投資失利已造成損
      失，而所回收之緩課股票如又須按股票面額來申報所得稅
      ，根本沒營利所得卻要繳交所得稅，顯然不合乎有所得才
      有課稅之租稅基本原則，故本件自應依減資收回緩課股票
      之收盤價每股2.55元核課，方屬合理、公平。
  (三)按行政訴訟法第4條第1、2項及第8條第1、2項規定，原處分
    、復查決定及訴願決定既有如上之違誤應予撤銷，則原告為
    申請復查而先補繳之稅款自應退還原告。以當時即91年9月
    20日之每股收盤價2.55元計算，所應補稅僅為5,935,648元
    (2.55元×5,819,263股×稅率40%＝5,935,648元)。而原告
    已先依每股面額10元計算繳交22,665,179元，故被告應退還
    原告16,729,531元(22,665,179－5,935,648＝16,729,531)
    。爰聲明求為判決訴願決定及原處分均撤銷，被告應返還原
    告16,729,531元並加計自95年7月13日起至返還之日止按週
    年利率5%計算之利息。
三、被告則以：
  (一)原告、配偶及受扶養親屬林王美惠、林田村為冠軍公司之股
    東，其配偶林榮德為該公司之員工。該公司於79至85年間以
    未分配盈餘及員工紅利增資，經核准依行為時獎勵投資條例
    第13條、促進產業升級條例第16條及第17條規定發行增資緩
    課股票，嗣該公司91年度辦理減資彌補虧損，將原配發渠等
    5,808,517股之盈餘增資緩課股票及10,746股之員工紅利增
    資緩課股票收回註銷，經被告原查按每股面額10元核定營利
    所得58,085,170元及薪資所得107,460元，歸課原告綜合所
    得稅。原告不服，申請復查主張依財政部85年9月4日台財稅
    第000000000號函釋，該公司辦理減資收回緩課股票核屬轉
    讓性質，復依財政部68年1月19日台財稅第30371號及82年12
    月15日台財稅第821503892號函釋，應以實際轉讓價格即減
    資日市價2.55元計算營利所得方屬合理云云。經被告復查決
    定略以，查依行為時獎勵投資條例第13條、促進產業升級條
    例第16條及第17條規定核准發行之盈餘及員工紅利增資緩課
    股票，其性質僅係暫緩課徵股東及員工取得年度之營利所得
    及薪資所得，給予股東及員工延緩所得計入時點之優惠，並
    非准許其就股票之取得不予課稅，此等股票經股東及員工選
    擇緩課者，即擬制該緩課股票所構成之所得於配股年度尚未
    實現，而於日後一旦將該股票轉讓、贈與或作為遺產分配時
    ，即作為該股票所得實現之時點，課徵所得稅。次查，冠軍
    公司於91年度辦理減資以彌補累積虧損，按減資比例收回系
    爭盈餘及員工紅利增資緩課股票，依財政部85年9月4日台財
    稅第000000000號及92年5月14日台財稅字第0920453163號函
    釋規定其緩課原因已不存在，且該緩課股票並非實際轉讓，
    而係公司收回註銷，又該公司係以每股面額10元收回系爭緩
    課股票，自帳上沖抵虧損，使股東仍取得相當於每股面額部
    分之利益，並無所謂實際轉讓價格低於面額之問題，自應以
    每股面額10元計算營利所得及薪資所得，且與本件類似案件
    亦經最高行政法院96年度判字第1376號及第1404號判決確定
    在案。原告主張應以該公司減資時之每股市價計算營利所得
    及薪資所得，容有誤解，原核定並無不合，復查後乃予維持
    。原告不服，循序提起訴願，復執前詞主張，該公司91年度
    辦理減資彌補虧損，將原配發渠等之緩課股票收回註銷，此
    減資行為對渠等持股之總淨值前後不變，何來所得？且財政
    部92年5月14日台財稅字第0920453163號函釋並未納入94年
    版「所得稅法令彙編」，被告不應引用。又緩課股票於贈與
    、遺產分配時，即可依時價計算，則減資時亦應有同樣之解
    釋，況立法院已於96年12月21日三讀通過促進產業升級條例
    第19條之4，應以減資日之公司收盤價格核定云云。訴經財
    政部97年2月13日台財訴字第09700006550號訴願決定略以，
    查公司股東所獲分配之股利及員工紅利，依行為時所得稅法
    第14條第1項第1類及第3類第2款前段規定，屬於股利及薪資
    取得年度之所得，雖緩課之股票得免予計入當年度所得額課
    稅，然公司為辦理減資以彌補虧損，按減資比例收回行為時
    促進產業升級條例第16條及第17條規定核准發行之增資緩課
    股票，則緩課原因已不復存在，自應以減資年度課徵所得稅
    ，且該公司係以面額10元彌補虧損，自帳上沖抵虧損，自應
    視同該股票移轉價格為10元。次查緩課股票經公司以減資方
    式收回，係公司將股份收回註銷，非屬股份轉讓，則公司將
    緩課股票減資收回，自無適用行為時促進產業升級條例第16
    條後段規定之當實際轉讓價格低於面額時，以實際轉讓價格
    申報所得稅之問題，是被告依財政部上開92年函釋以股票面
    額核計所得額，尚無違誤，且財政部92年5月14日台財稅字
    第0920453163號函釋業經編入95年版「促進產業升級條例賦
    稅法令彙編」。又促進產業升級條例第19條之4雖於97年1月
    9日公布，惟僅適用於修法公布日後減資之案件，因本案減
    資日為91年，爰不予適用。原告執詞主張應按減資日市價計
    算等語，不足採據，遂駁回其訴願。
  (二)茲就原告主張提出答辯理由：
    (1)本件原告主張不足採據之理由，已論駁如前。查依稅捐稽
      徵法第1條之1規定：「財政部依本法或稅法所發布之解釋
      函令，對於據以申請之案件發生效力。但有利於納稅義務
      人者，對於尚未核課確定之案件適用之。」財政部對稅法
      所為之解釋，係闡明法規之原意，應自法規生效日起有其
      適用，原告主張95年版「促進產業升級條例賦稅法令彙編
      」係於95年12月1日才由財政部稅制委員會出版，而本件
      係於95年4月間援引92年5月14日台財稅字第0920453163號
      函釋核課，被告不應以核課後始編入之函釋作為依據乙節
      ，容有誤解。
    (2)次查緩課股票經公司以減資方式收回，係公司將股份收回
      註銷，非屬股份轉讓，則公司將緩課股票減資收回，自無
      適用行為時促進產業升級條例第16條後段規定之當實際轉
      讓價格低於面額時，以實際轉讓價格申報所得稅之問題，
      是被告依財政部上開92年函釋以股票面額核計所得額，尚
      無違誤，且財政部92年5月14日台財稅字第0920453163號
      函釋業經編入95年版「促進產業升級條例賦稅法令彙編」
      。
    (3)又依促進產業升級條例第72條第2項規定：「中華民國89
      年1月1日以後修正條文，自公布日施行。」是促進產業升
      級條例第19條之4僅適用於修法公布日(97年1月9日)後減
      資之案件，因本案減資日為91年，爰不予適用。原告提起
      本訴訟，並無新理由及新事證，仍復執前詞，所訴委不足
      採。至於促進產業升級條例第19條之4已於97年6月11日修
      正公布，請鈞院依法判決。
  (三)基上論結，原處分及所為復查、訴願決定並無違誤，並聲明
    求為判決駁回原告之訴。
四、本件兩造所爭執者，為公司以其未分配盈餘增資，及公司員
    工以其紅利轉作所服務產業之增資者，其股東及公司員工因
    而取得之新發行記名股票，於公司辦理減資收回符合88年12
    月31日修正前促進產業升級條例第16條、第17條規定之緩課
    股票時，究應以票面金額或以減資日之收盤價，歸課其綜合
    所得稅。經查：
  (一)按「公司股東取得符合本條例於中華民國88年12月31日修正
    前第16條及第17條規定之新發行記名股票，於公司辦理減資
    彌補虧損收回股票時，上市、上櫃公司應依減資日之收盤價
    格，未上市、未上櫃公司應依減資日公司股票之每股資產淨
    值，計入減資年度該股東之所得額課稅。但減資日之收盤價
    格或資產淨值高於股票面額者，依面額計算。前項規定，於
    獎勵投資條例施行期間取得之緩課股票，準用之。本條例中
    華民國97年1月9日修正公布施行前已發生尚未核課確定之案
    件，准予適用。」為97年6月11日修正公布之促進產業升級
    條例第19條之4所明定。
  (二)本件原告及其配偶林榮德、受扶養親屬林王美惠、林田村為
    冠軍公司之股東，又其配偶林榮德為該公司之員工。該公司
    於79至85年間以未分配盈餘及員工紅利增資，經核准依行為
    時獎勵投資條例第13條、促進產業升級條例第16條及第17條
    規定發行增資緩課股票，嗣該公司91年度辦理減資彌補虧損
    ，將原配發渠等5,808,517股之盈餘增資緩課股票及10,746
    股之員工紅利增資緩課股票收回註銷，為兩造所不爭。本案
    為97年1月9日修正公布施行前已發生尚未核課確定之案件，
    依上開促進產業升級條例第19條之4規定，上市、上櫃公司
    應依減資日之收盤價格計入減資年度該股東之所得額課稅，
    惟被告未及適用上開條例修正後之規定，以冠軍公司於91年
    度辦理減資彌補累積虧損，按減資比例收回系爭盈餘及員工
    紅利增資緩課股票，其緩課原因已不存在，且該緩課股票並
    非實際轉讓，而係公司收回註銷，又該公司係以每股面額10
    元收回系爭緩課股票，自帳上沖抵虧損，使股東仍取得相當
    於每股面額部分之利益，並無所謂實際轉讓價格低於面額之
    問題等由，遂按每股面額10元核定營利所得58,085,170元及
    薪資所得107,460元，歸課原告當年度綜合所得稅，核有違
    誤，訴願決定未予糾正，亦有未合。原告執此指摘，為有理
    由，應將訴願決定及原處分（復查決定）均撤銷，由被告查
    明後另為適法之處分，以昭適法。
  (三)至原告請求被告退還溢繳之所得稅款16,729,531元並加計自
    95年7月13日起至返還之日止按週年利率5%計算之利息部分
    ，原告就此部分並未提起課以義務之訴願，且本件撤銷訴訟
    如經判決勝訴確定，尚需經被告核定後始得予以退稅，此部
    分尚未經被告核定，原告遽予請求退還，自屬無據，為無理
    由。又原告尚不得請求退還稅款，則其請求退還稅款之利息
    ，亦為無理由，均應予駁回。另兩造其餘之主張及舉證，均
    不足以影響本判決之結果，爰不一一論究，併予敘明。
五、據上論結，本件原告之訴為一部有理由，一部無理由，依行
    政訴訟法第195條第1項、第104條、民事訴訟法第79條，判
    決如主文。
中    華    民    國    97    年     7    月    15    日
                臺中高等行政法院第二庭
                          審判長法  官  胡  國  棟
                                法  官  許  武  峰
                                法  官  林  秋  華
以上正本證明與原本無異。
如不服本判決，應於判決送達後20日內向本院提出上訴書狀，其
未表明上訴理由者，應於提起上訴後20日內向本院提出上訴理由
書（須依對造人數附具繕本）；如於本判決宣示或公告後送達前
提起上訴者，應於判決送達後20日內補提上訴理由書（須附繕本
）。未表明上訴理由者，逕以裁定駁回。
中    華    民    國    97    年     7    月    21    日
                                書記官  蔡  宗  融


司法院資訊處製作；財團法人民間司法改革基金會備份。
